【裁判字號】    92,再,22
【裁判日期】    920606
【裁判案由】    塗銷土地所有權移轉登記等
【裁判全文】
臺灣高等法院臺中分院民事裁定  九十二年度再字第二十二號
    再審聲請人  甲○○
    法定代理人  呂信煉
    再審相對人  彰化縣政府
    法定代理人  翁金珠
右當事人間請求塗銷土地所有權移轉登記事件，再審聲請人對於中華民國八十七年六
月二十一日本院八十七年度抗更(一)字第三一九號確定裁定、八十九年六月二十九日本
院八十七年度再字三一號再審裁定、九十一年八月六日本院九十一年度再字第一二號
再審裁定，聲請再審，本院裁定如左：
      主      文
再審之聲請駁回。
再審聲請訴訟費用由再審聲請人負擔。
      理      由
一、再審聲請人聲請再審理由略謂：聲請人於九十二年三月五日從國史館臺灣文獻館
    找到有關日據時期大正十一年九月十六日敕令第四百七號第十六條及台法月報第
    二十四卷第八號第一三七頁質問、回答所載之新證物，足證日據時期允許神明會
    可由一人單獨創立，且其財產應歸為關係者一人單獨所有，故系爭甲○○其財產
    乃歸呂昆煌單獨所有，嗣由其子孫依法選任呂信煉為管理人，而呂信煉以甲○○
    法定代理人起訴或應訴，均屬合法有據。又依日據時期之土地台帳其資料及臺灣
    省土地關係人繳驗憑證申報書上之記載可證明，呂璜與呂昆煌係屬同一人。另依
    聲請人從國史館臺灣文獻館，尋找到日據時期大正八年三月三十一日發行之臺灣
    宗教調查報告書記載，亦證明神明會可以由一人獨自創立。再依臺灣總督府編著
    臺灣宗教調查報告書調查之事實，可證明當時臺灣區是有四十九個神明會只有會
    員一名，足證在南門口南郭七三地番之甲○○，乃呂昆煌一人獨自創立，其財產
    歸屬其一人單獨所有，則呂昆煌死亡後其財產由其子孫依法選任管理人以為管理
    自無不合。且依日據時期大正十一年敕令第四百七號第十六條規定，甲○○由一
    人所創立者，其財產應歸為關係者一人單獨所有，而系爭甲○○是由呂昆煌自任
    管理人，而其信徒或會員均是家屬成員，有卷內土地台帳、宗教團體調查報告表
    可稽，嗣呂昆煌於大正九年十月二十一日死亡後，其財產自應由其後裔繼承並選
    任呂信煉為新管理人，依法均無不合，以上並據本院八十四年度抗字第八七八號
    裁定，認定上開甲○○新管理人呂信煉具有管理人資格。另依再審聲請人於九十
    二年三月五日發見之新證物，亦足證再審原告之法定代理權，乃合法有據。再聲
    請人於九十一年八月十九日收到本院九十一年度再字第十二號裁定，於法定期間
    內提起抗告，本院於九十一年十月二十四日裁定駁回抗告，上開自為裁定顯有違
    反裁判審級之裁判權或突擊性裁判之範圍內，應防止一事件再自為兩裁判原則，
    卷證已經送最高法院，抗告費繳交完畢，而原審法院自為再裁判，亦屬違誤，是
    本院九十一年度再字第十二號裁定適用法規顯有錯誤，且再審聲請人發現未經斟
    酌之證物，足以證明該再審裁定不當，為其聲請之再審理由云云。
二、按民事訴訟法第四百九十六條第一項第十三款規定得提起再審之訴，除當事人發
    現未經斟酌之證物或得使用該證物者外，尚須以該證物如經斟酌，當事人可受較
    有利益之裁判為要件，如該證物縱加斟酌，仍不能認為當事人可受較有利之裁判
    者，即難認再審之訴為有理由（最高法院八十一年度台上字第二七二七號判決參
    照）。查再審聲請人雖主張，其於九十二年三月五日從國史館臺灣文獻館找到日
    據時期大正十一年九月十六日發佈、大正十二年一月一日施行之敕令第四百七號
    第十六條，其上規定：「本令施行際現獨立財產有團體民法
    第三十四條揭目的有，財產團體員共有」，日
    譯中文（本令施行當時已擁有獨立財產的團體而不具有第三十四條刊載的目的者
    其財產為團體全員共有）。而當時之台法月報第二十四卷第八號第一三七頁亦載
    稱，質疑：「大正十一年敕令第四百七號第十六條規定民法施行當時關係著
    一人場合適用」，日譯中文（質問：大正十一年敕令第
    四百七號第十六條的規定對民法施行當時關係者只有一人情形可以適用嗎？）應
    答：「大正十一年敕令第四百七號第十六條規定本問場合適用
    解其財產關係者一人單獨所有歸」，日譯中文（回答
    ：大正十一年敕令第四百七號第十六條的規定解釋對本質問情形可以適用，而其
    餘財產應歸為關係者一人單獨所有。）是依大正十一年敕令第四百七號第十六條
    的規定對民法施行當時關係者只有一人情形可以適用，且其餘財產應歸為關係者
    一人單獨所有，故認上開證據可證明系爭甲○○由呂昆煌一人所創立，其財產乃
    歸呂昆煌單獨所有，嗣由其子孫依法選認呂信煉為管理人，而呂信煉以甲○○法
    定代理人起訴或應訴，均屬合法有據，此發見屬未經斟酌之證據，而據為聲請再
    審之理由云云。惟查，再審聲請人所提出之該日據時期敕令規定之內容，與台法
    月報陳述之內容並不明確，無法由該規定與陳述得知其與系爭事實間之關連性，
    因該敕令中所謂之「已擁有獨立財產之團體」是否即指「神明會」？無從得知，
    另敕令所謂「不具有第三十四條所刊載之目的者」究何所指？再審聲請人均未說
    明，故再審聲請人所提出證據，雖屬未經審酌之新證據，但並無法由該所謂之證
    據得知再審聲請人所稱之系爭甲○○係由呂昆煌一人所創立，故其並不能因該證
    據受較有利之判決，依法即難認聲請再審為有理由。
三、又民事訴訟法第四百九十六條第一項第十三款所謂當事人發見未經斟酌之證物或
    得使用該證物，係指在前訴訟程序不知有該證物，現始知之，或雖知有此而不能
    使用，現始得使用者而言。若前訴訟程序聲明之證據為法院所不採，即與上開發
    見未經斟酌之證物有間。無從依民事訴訟法第四百九十六條第一項第十三款規定
    提起再審之訴（最高法院八十年度台上字第一六四五號裁判參照）：
  (一)再審聲請人稱，依日據時期之土地台帳其資料及臺灣省土地關係人繳驗憑證申報
    書上之記載可證明，呂璜與呂昆煌係屬同一人。另依聲請人從國史館臺灣文獻館
    ，尋找到日據時期大正八年三月三十一日發行之臺灣宗教調查報告書記載，亦證
    明神明會可以由一人獨自創立云云。惟查，此項再審理由業經本院八十七年度再
    字第三十一號確定裁定理由中，即加以斟酌，並於本院九十一年度再字第十二號
    裁定中予以說明：「聲請人提出日據時期之土地台帳影本、中華民國土地登記簿
    謄本影本、彰化戶政事務所公文影本，認系爭「甲○○」先後所載之管理人「呂
    璜」與「呂昆煌」係同一人，因「呂璜」改名為「呂昆煌」云云。此情縱然屬實
    ，然依聲請人之此項主張，其神明會之組成員既僅一人，則依同前段說明，該「
    甲○○」自非神明會之組織。其次，依聲請人提出之寺廟、宗教團體調查表及所
    屬財產（土地部）影本各一件，其上載：信徒或會員數及其資格：有關係者十
    多名。準此，該甲○○之會員數顯然有十多人，應非聲請人所稱之僅呂昆煌一人
    。雖聲請人另稱上開所載會員數有關係者十多人，即係呂昆煌之後裔子孫十餘人
    云云。但並無證據以資證實。且按「社團性質」之神明會，其會份雖可為繼承之
    標的，但大率由共同繼承人協議，歸其中一人繼承，原則上係由嫡長子孫繼承。
    由於基本會份並無共同繼承之例，故不得以共同繼承之事由對抗神明會。因此，
    神明會之會員人數恆定（參看台灣民事習慣調查報告六七八、六八○－六八一、
    六二九頁）。準此，倘呂昆煌為該神明會之會員，其繼承人所繼承者亦僅一會份
    ，不致全體繼承人均成為會員。另按「財團性質」之神明會，其會員對於會產並
    無直接之權利義務關係，亦不得由其子孫繼承（見同上報告六四○、六八三－六
    八四頁）。準此，亦不發生繼承人依繼承成為會員之問題。故聲請人上開所稱，
    顯非可採。從而，本件依聲請人提出之上開資料，並不足以證明呂昆煌之後裔子
    孫十餘人係該甲○○神明會之會員。則該十餘人所為選任呂信煉為管理人之行為
    ，即非合法。原確定裁定認呂信煉非經合法選任，其代理聲請人提起訴訟，法定
    代理權有欠缺，前程序第一審裁定命補正而未補正，予以駁回其訴，並無違誤，
    因而駁回聲請人之抗告，自無不合。」揆諸前開說明，此部分既經本院前審予以
    審酌，自不得認定係「當事人發見未經斟酌之證物」。
  (二)再審聲請人又稱，依臺灣總督府編著臺灣宗教調查報告書調查之事實，可證明當
    時臺灣區是有四十九個神明會只有會員一名，足證在南門口南郭七三地番之甲○
    ○，乃呂昆煌一人獨自創立，其財產歸屬其一人單獨所有，則呂昆煌死亡後其財
    產由其子孫依法選任管理人以為管理自無不合云云。惟查，此項再審理由業經本
    院九十一年度再字第一二號確定裁定理由中，即加以斟酌：「習慣係屬事實，法
    院認定有無某種習慣存在洵係認定事實問題，與適用法規無涉，再審聲請人據以
    主張之台灣民事習慣調查報告，非前開條款所稱之法規，再審聲請人依該條款提
    起再審之訴，自難認有再審理由（最高法院七十一年度台再字第一四三號裁判參
    照）。查再審聲請人主張依日據時期臺灣總督府官署所製作公布之臺灣宗教調查
    報告書中，認為神明會之組織會員只有一名，亦可成立，並提出臺灣宗教調查報
    告書為證，因而以此認為前審就此日據時期之「習慣」未予適用，即有不應適用
    之法規而誤予適用，顯屬「適用法規顯有錯誤」云云，揆諸前開說明，再審聲請
    人依該調查報告主張神明會會員只有一名即可成立之習慣調查，係屬事實之認定
    問題，再審聲請人儘可依個人名義另行起訴，尚與適用法規無涉，且所謂適用法
    規顯有錯誤，應以確定判決違背法規或現存判例解釋者為限，若在學說上諸說併
    存，尚無判解可據者，不得指為用法錯誤，而認定有無某種習慣存在既係認定事
    實問題，自不得指為用法錯誤，再審聲請人以此主張前審「適用法規顯有錯誤」
    而提起再審，應無理由。」此部分亦經本院前審予以審酌，同樣不得認定係「當
    事人發見未經斟酌之證物」。
四、再查，抗告法院之裁定，以抗告為不合法而駁回之，或以抗告為有理由而廢棄或
    變更原裁定者，對於該裁定得再為抗告，民事訴訟法第四百八十六條第二項定有
    明文。又抗告法院以抗告為無理由而駁回之者，依民事訴訟法第四百八十六條第
    二項之反面解釋，原不得再為抗告，其有再審之原因時，固得聲請再審，但再審
    法院認其再審為無理由而裁定駁回再審之聲請時，即係再開並續行原抗告程序，
    而結果仍維持原認為抗告為無理由而駁回抗告之原裁定，對於此項駁回再審聲請
    之裁定，自亦不得更為抗告（最高法院八十七年度台抗字第三九六號裁判參照）
    。再對於不得抗告之裁定而抗告者，原法院應為駁回抗告之裁定，民事訴訟法第
    四百九十條第二項定有明文。查再審聲請人稱於九十一年八月十九日收到本院九
    十一年度再字第十二號裁定，於法定期間內提起抗告，本院於九十一年十月二十
    四日再為裁定，上開自為裁定顯有違反裁判審級之裁判權或突擊性裁判之範圍內
    ，應防止一事件再自為兩裁判原則，卷證已經送最高法院，抗告費繳交完畢，而
    原審法院自為再裁判，亦屬違誤裁判云云。惟依上述法律規定與實務見解，對於
    已不得再為抗告之裁定聲請再審而無理由時，對於此項駁回再審聲請之裁定，自
    亦不得更為抗告，如當事人再為抗告，應由原法院為駁回抗告之裁定，故本院九
    十一年度再字第一二號裁定適用法規並無錯誤，是再審聲請人自不得以此作為再
    審理由，其據此提起再審，不能認為有理由。
五、本件再審聲請人以上開理由對本院九十一年度再字第十二號裁定提起再審，經查
    均非「適用法規顯有錯誤」及「當事人發見未經斟酌之證物」，則其聲請再審顯
    無理由，應予駁回。至其對本院八十七年度抗更一字第三一九號裁定及八十七年
    度再字第三十一號再審裁定提起再審部分，因其對本院九十一年度再字第十二號
    裁定提起再審無再審理由，已如前述，自勿庸再予審酌，亦應認為無理由，應予
    駁回。
六、依民事訴訟法第五百零七條、第五百零二條第一、二項、第九十五條、第七十八
    條，裁定如主文。
中      華      民      國    九十二    年      六      月      六      日
~B1民事第三庭審判長法  官  陳照德
~B2                法  官  陳成泉
~B3                法  官  曾謀貴
右為正本係照原本作成。
不得抗告。
~B                書記官  王瑩澤
中      華      民      國    九十二    年      六      月      九      日
                                                                        Ｈ


司法院資訊處製作；財團法人民間司法改革基金會備份。
